最高法院刑事判決                              八十八年度台上字第七三六九號
    上  訴  人  甲○○
右上訴人因偽造文書案件，不服台灣高等法院中華民國八十六年十一月二十日第二審
判決（八十六年度上訴字第三二○一號，起訴案號：台灣士林地方法院檢察署八十四
年度偵字第三一四八號），提起上訴，本院判決如左：
    主  文
原判決撤銷，發回台灣高等法院。
    理  由
本件原判決認定上訴人甲○○為懷恩開發建設股份有限公司之負責人，於民國八十年
間於年間在宜蘭縣建屋出售，因週轉之需，於八十年十月二十三日，提供土地為擔保
，另邀同其公司司機李明鴻為連帶保證人，向臺灣省合作金庫宜蘭支庫借款新臺幣 (
下同 )九百五十萬元，借款期間一年；八十一年十月間，上訴人無力清償，為求延期
償還 (依各行庫慣例，通常係以借新還舊之方式為之 )，竟於八十一年十月二十三日
之前某日，先託請不知情之某刻印行師傅偽刻當時已離職之李明鴻印章一顆，再於八
十一年十月二十三日，未經李明鴻之授權或同意，請其公司內不知情之某女性職員 (
已無從查知其姓名 )，持上訴人之原印鑑章及偽造之李明鴻之印章各一顆，至臺灣省
合作金庫宜蘭支庫，辦理續借之手續，於「借據」上連帶保證人欄，偽簽李明鴻之姓
名、住址，再加蓋李明鴻之印章，為連帶保證人，足生損害於李明鴻。嗣因上訴人未
依約付息，經該支庫聲請拍賣抵押物抵償後，仍有不足，而查扣李明鴻在臺灣省合作
金庫古亭支庫之存款，李明鴻始查覺上情。因而撤銷第一審判決，改判論處上訴人行
使偽造私文書，足以生損害於他人罪刑（累犯），固非無見。
惟查（一）、審理事實之法院，對於案內一切與論罪科刑有關之証據，除認為不必要
者外，均應詳加調查，然後基於調查所得之心証，以為判斷之基礎，故証據雖經調查
，若尚有其他部分未予調查，即與証據未經調查者無異，倘仍遽予判決，即屬刑訴訟
法第三百七十九條第十款所稱應於審判期日調查之証據未予調查之當然違背法令。查
上訴人於原審辯稱：其於八十年借得上開款項後，因週轉困難，即延未繳納利息；且
無力發放薪水，員工紛紛求去，無員工可供差遣前往辦理延期清償事宜，八十年間其
遭地下錢莊人員押走達九個多月，根本不可能於八十一年十月間辦理展期，而銀行於
屆清償時，如未還清積欠之利息，絕無可辦理延期等語，且証人蔡添福証稱：其原為
公司之副總經理，於八十一年二月即離職，告訴人亦陳明辦理延期前已去職（見第一
審卷第一○九頁、四十五頁、九十三頁），乃上訴人於原審請求調查其欠息及欠息未
清償前能否辦理展期，此等事証攸關犯罪之成立，原審未加調查，亦未說明不予調查
之理由，調查職責，尚有未盡，亦有理由不備之違法。（二）、原判決於理由中敘明
偽造之印文三枚予以宣告沒收，但於事實一欄則未載明盜蓋印文之個數，亦有理由失
所依據之違法。上訴人上訴意旨指摘原判決不當，尚非全無理由，應認有撤銷發回更
審之原因。
據上論結，應依刑事訴訟法第三百九十七條、第四百零一條，判決如主文。
中      華      民      國    八十八    年     十二     月    二十三    日
                              最高法院刑事第十一庭
                                  審判長法官  莊  登  照
                                        法官  洪  明  輝
                                        法官  蔡  清  遊
                                        法官  黃  一  鑫
                                        法官  林  秀  夫
      右正本證明與原本無異
                                              書  記  官
中      華      民      國    八十八    年     十二     月    三十一    日
